臺灣高雄地方法院民事判決　
111年度勞訴字第68號
原      告  宋榮軒  
            謝彭星  

            辛永昌  
            柯保臣  
            彭茂彬  
            吳榮興  
共      同  葉錦郎律師
訴訟代理人          
被      告  台灣電力股份有限公司

法定代理人  曾文生  
訴訟代理人  蘇俊誠律師
上列當事人間給付退休金差額事件，本院於民國（下同）111年4
月27日言詞辯論終結，判決如下：
    主      文
被告應給付附表一編號1至6所示之原告如附表一編號1至6應補發
金額欄所示之金額及自109年8月1日起至清償日止依照年息5%計
算的利息。
本判決第一項得假執行，但被告如於假執行程序實施前，各以附
表一編號1至6反供擔保金額欄所示之金額為原告預供擔保，免為
假執行。
訴訟費用由被告負擔。
    事實及理由
一、原告主張：附表一編號1至6所示原告均受僱於被告，職稱、
    年資起算日、適用勞動基準法（下稱勞基法，適用勞基法期
    間下稱舊制）年資結清日期、適用勞工退休金條例（下稱勞
    退條例，適用勞退條例稱新制）日期、勞基法施行前後年資
    、勞基法施行前後的退休金基數分別如附表二編號1至6所示
    ，但被告與原告結清舊制年資退休金時，沒有將原告所領的
    夜點費、司機加給計入平均工資計算，原告舊制結清前6個
    月的夜點費、司機加給；退休前3個月、6個月的平均夜點費
    、司機加給分別如附表三編號1至6所示（下稱系爭夜點費、
    系爭司機加給，合稱系爭夜點費司機加給）。因系爭夜點費
    司機加給均與原告提供的勞務行為有對價關係且為原告於固
    定常態工作中可以領取的給與，屬經常性給與，應為平均工
    資的一部，被告漏未列入，自應補給之。依原告於勞基法施
    行前後之舊制年資基數分別乘以舊制結清前3個月與6個月平
    均夜點費和司機加給相加之金額，被告應給付原告分別如附
    表一編號1至6「應補發金額」欄所示之金額，因此依照勞工
    退休金條例第11條提起本件訴訟，請求法院判決如主文第一
    項所示。
二、被告則以：
　㈠被告為經濟部所屬國營事業，依國營事業管理法第14條規定
    及行政院、經濟部相關函令，屬行政院及經濟部規定實施「
    單一薪給用人費率制度」之機構，其所屬人員工資均依相關
    規定以單一薪給為計算基礎，且依照行政院所核定的平均工
    資內涵只有單一薪給、加班費以及經濟部所屬事業機構列入
    計算平均工資之給與項目表（下稱給與項目表）所示之給與
    ，沒有包括系爭夜點費司機加給，可見此僅為勉勵恩惠性質
    之給與，並非工資。
　㈡原告辦理舊制年資結清後，可以將之移入勞退新制個人專戶
    ，即便沒有移入也可以因為個人投資而獲得報酬，因此原告
    選擇辦理舊制年資的結清有其利益，且被告關於辦理舊制結
    清有於108年12月3日辦理說明會，告知平均工資之計算沒有
    列入系爭夜點費司機加給，並於台灣電力公司年資結清協議
    書（下稱系爭協議書）上明載此意旨，原告也都有簽立台灣
    電力公司年資結清意願調查表（下稱系爭意願調查表），並
    勾選「本人同意辦理結清舊制年資，亦同意遵守年資結清協
    議書各條規範，並同意簽署該協議書」，可見原告是自行選
    擇並同意及簽署系爭協議書，被告於原告選擇前也已明確告
    知系爭夜點費司機加給沒有列入平均工資之列計項目。原告
    一方面享受結清之利益，卻又於結清後為相反主張，違反禁
    反言以及誠信原則。何況，於勞動契約存續期間，雇主本無
    結清舊制年資之義務，僅得由勞雇雙方約定結清，若勞工認
    為約定之給與低於勞基法第55條及第84條之2所定標準而不
    生結清效力，雇主亦無於約定範圍外之給付義務。
　㈢系爭夜點費之發放本是對各變電所深夜值班人員，發放午夜
    點心費每人每夜2 元，且規定須購買食品而不得發給現款，
    此後金額雖有調整，但衡酌由員工自行購買食品尚須檢附收
    據報銷等手續繁瑣，故改以發放現款代之。其後，被告於80
    年間明文規範初夜及深夜點心費之報支條件，值班人員須於
    20時至24時出勤2 小時以上，始能報支領取初夜點心費，另
    於0 時至6 時出勤2 小時以上，始能報支領取深夜點心費，
    且值班連跨初夜及深夜者，僅能報支深夜點心費，不能同時
    報支初夜及深夜點心費，可見此自始就是為支給餐點的恩惠
    性給與。再者，系爭夜點費是按照每月輪值次數1個月結算1
    次，並非每月固定支付一定金額，且不因時間延長而有所增
    加，亦不論值班者之職級、薪給數額、工作内容等差異，一
    律支給相同數額之夜點費，未因員工之工作内容、經驗、學
    歷、技能、年資、職級、勞心勞力之程度而異等情，更可以
    證明是勉勵恩惠性給與。原告等人自任職時就知悉系爭夜點
    費不是工資，仍與被告訂立勞動契約，自應依照立約時對夜
    點費認知解釋，不能因為社會氛圍卻違反立約時的原旨及精
    神，此有失誠信。至於勞基法施行前因無勞基法的適用，雙
    方也合意此非工資，勞基法施行前的年資所計算的基數自不
    能計入夜點費。
  ㈣依被告之規定，同仁擔任兼任司機，不論每月駕車次數多寡
    、職級差別，皆核給相同數額之兼任司機加給，且全月未開
    車者，兼任司機加給仍減半發給，規範支分類八等薪給（含
    ）以上派用人員兼任駕駛工作則不得支領加給，故系爭司機
    加給與所提供之勞務間無對價關係，僅是鼓勵員工兼任司機
    。對於92年後的新進人員被告已經不再發給司機加給，自10
    8年發放新進人員兼任大型工程車駕駛工作支給兼任司機加
    給，並於發給各單位之函文說明本項津貼為慰勞性、恩給性
    加給，兼任小型車司機仍不予發放兼任司機加給，依此可見
    系爭司機加給是被告視經營狀況給予之鼓勵性、恩給性給與
    而非實際勞務之對價，不應計入平均工資計算等語為辯，並
    請求法院判決駁回原告之訴。
三、兩造不爭執事項：
  ㈠原告均受僱於被告任職於被告鳳山區營業處，為勞基法之員
    工，職稱、年資起算日、適用新制日期、舊制年資結清日期
    、勞基法施行前後年資、勞基法施行前後的退休金基數分別
    如附表二編號1至6所示，原告舊制結清前6個月的夜點費、
    司機加給；退休前3個月、6個月的平均夜點費、司機加給分
    別如附表三編號1至6所示
  ㈡原告依勞退條例第11條第1 項、第3 項規定與被告結清舊制
    年資，其退休金給與標準，即依勞基法第84條之2 規定，依
    其工作年資於勞基法73年8 月1 日施行前後，分別依臺灣省
    工廠工人退休規則（下稱退休規則）第9 條第1 款與勞基法
    第55條第1 項之規定計算之。
  ㈢原告受僱被告期間所從事的工作性質，被告係採全天候24小
    時，三班制輪值，輪班時間①8時至17時、②8時至20時、③20
    時至翌日8時，各班工作性質均相同，僅服勤時間不同。被
    告均按原告6人輪值大、小夜班而分別發給400元、250元夜
    點費，而該夜點費係由實際到班輪值大、小夜班之人員領取
    ，若有調職代班或請假，則歸代班人員領取。此為原告6人
    於固定常態工作中可得支領之給與。
  ㈣原告均為線路裝修員技術員兼任司機，工作性質為駕駛工程
    車外出從事線路配置裝修並負責保養維護車輛，被告每月另
    發給原告司機加給。
  ㈤如原告請求有理由，利息起算日如附表一利息起算日欄所示
    。
四、本件爭點即為：㈠系爭夜點費司機加給應否計入原告平均工
    資以計算保留年資？是否因勞基法施行前後而有不同？㈡原
    告是否因系爭協議書而不得請求？茲敘述本院得心證理由如
    下：
　㈠系爭夜點費司機加給應計入原告平均工資以計算保留年資且
    不因勞基法施行前後而有不同：
　　⒈工資是勞工因工作而獲得之報酬；包括工資、薪金及按計
      時、計日、計月、計件以現金或實物等方式給付之獎金、
      津貼及其他任何名義之經常性給與均屬之，勞基法第2 條
      第3 款定有明文。故工資，即指勞工因工作而獲得之報酬
      ，至於所謂「經常性給與」，是工資給付型態其中之一，
      某項給付是否經常，可用以判斷該項給付是否為工資之依
      據之一。而恩惠性給與是指雇主為改善勞工生活所為之補
      助性、偶然性、任意性或勉勵性等臨時起意而與工作無必
      然關聯之給與。
　　⒉依前述不爭執事項可知輪值大、小夜班，為原告之常態性
      工作。而系爭夜點費既由值班之人員領取，則系爭夜點費
      為原告常態性工作得領取之給付甚為顯明，已符合輪值夜
      班工作所取得之報酬以及經常性之要件，自屬原告之工資
      。被告雖以系爭夜點費原本為實物給與以及自日據時代以
      來之沿革主張此非工資。但是無論現金或實物均為工資涵
      攝範圍內，且系爭夜點費縱使有其自日據時代之沿革，但
      已經雇主予以制度化，並為勞工服勞務時所得預見、信賴
      或為期待之可能時，該給付即已具制度上之經常性。又被
      告為獨占之國營事業，原告即使有不滿，亦無與被告談判
      之能力，更遑論被告其後尚有行使公權力之經濟部為支持
      ，雙方締約能力相差懸殊，不能以原告同意就職或於任職
      期間未曾表示反對，即認為雙方已合意或默示合意夜點費
      不是工資或原告放棄系爭夜點費為工資之主張，被告主張
      原告變更勞雇雙方合意或違反誠信，亦無可採。
　　⒊原告既為線路裝修員技術員兼任司機，工作性質為駕駛工
      程車外出從事線路配置裝修並負責保養維護車輛，可見司
      機工作本非原告主要職務，是因被告未另僱用司機，而由
      原告兼職負責開車到工作現場及保養維護車輛，原告也是
      因為從事上開駕駛、保養維護工作才可領取系爭司機加給
      。該項津貼既為兼任司機者所獨有，並按月核發，與勞工
      提供勞務間顯具密切關連性，且非因應臨時性之業務需求
      而偶爾發放，屬在該特定工作條件下之固定常態工作中勞
      工取得之給與。此種雇主因特殊工作條件而對勞工所加給
      之給付，本質上自應認為係勞工於該本職工作之外兼任司
      機工作之勞務對價，且既係雙方就特定之工作條件達成協
      議，為勞工於該一般情形下經常可以領得之給付，性質上
      屬勞工因工作所獲之報酬，在制度上亦具有經常性，而符
      合「勞務對價性」及「經常性給與」之要件，自屬工資之
      一部分，應列入平均工資計算。
　　⒋系爭夜點費司機加給金額雖不因員工之工作內容、年資、
      職級……之不同而有差別，但雇主就員工之工作內容、年資
      、職級不同是否為不同之給付，為雇主權利之自由裁量事
      項，並非是否為工資之判準。且工資結構上，就某些不具
      有區別實益之項目，例如伙食津貼及交通津貼…等，非不
      得就全體勞工為相同數額之給付，故尚難以系爭夜點費司
      機加給之給付金額不分勞工經驗、學歷、智力、技能、勞
      心度、勞力度、年資、級職及工作複雜性、作業種類性質
      等均屬相同，即推認此非工資。
　　⒌依據國家為保障勞工權益，加強勞雇關係，促進社會與經
      濟發展，而制定勞基法，規定勞工勞動條件之最低標準，
      並依同法第3 條規定適用於同條第1 項各款所列之行業。
      國營事業管理法第14條僅規定國家事業人員之待遇及福利
      ，應由行政院規定標準，此是為避免國營事業虛設名目，
      浮濫發給員工薪資、福利而設，該法並未就工資之定義及
      範圍設有低於勞基法標準之特別規定，自無由排除勞基法
      之適用。勞基法所定之勞動條件既是最低標準，則被告與
      所屬勞工雙方所定之團體協約、行政院所規定關於國營事
      業所屬人員之待遇及福利及經濟部所定之行政法令、內部
      規則、函釋乃至工作規則，仍不得低於勞基法所定之勞動
      條件保障。系爭夜點費司機加給既然為勞務之報酬且具有
      經常性，即為工資，依照勞基法就應列入退休金之計算，
      這是勞基法所定勞動條件的保障。至於行政院所核定之行
      政規則或所為函釋，依中央法規標準法第11條關於法規位
      階之規定，亦不得牴觸位階較高之勞基法規定。被告既屬
      勞基法第3 條所列行業，其所僱用勞工即是應適用勞基法
      之勞工，工資應依勞基法規定，被告未將系爭夜點費計入
      工資據以核算退休金，難謂可採，本件是否屬於「工資」
      ，仍應依勞基法第2 條第3 款規定認定之，要無疑義。
　　⒍被告辯稱依勞基法第84條之2 規定，原告在勞基法施行前
      之年資不應將系爭夜點費司機加給列入計算。但是，原告
      勞基法施行前之年資，應依退休規則計算退休金之給與，
      而退休金基數計算方式所稱工資，依據退休規則第10條第
      2 項規定：「前項所稱工資，依工廠法施行細則第4 條之
      規定。」，而工廠法施行細則第4 條規定：「本法所稱工
      資係指工人因工作而獲得之報酬。不論以工資、薪金、津
      貼、獎金或其他任何名義按計時、計日、計月、計件給與
      者均屬之。」，對照勞基法第2 條第3 款所規定：「工資
      ：謂勞工因工作而獲得之報酬；包括工資、薪金及按計時
      、計日、計月、計件以現金或實物等方式給付之獎金、津
      貼及其他任何名義之經常性給與均屬之。」，足見退休規
      則及勞基法所稱之工資，其內涵相同，不論是適用退休規
      則或勞基法，其認定標準均無不同。故依據勞基法第84條
      之2 規定，在勞基法施行前後之年資，因系爭夜點費司機
      加給是屬工資範圍，即應計入原告退休金計算，不因勞基
      法施行前後而有不同。
　㈡系爭協議書低於勞基法保障部分應依勞基法計算：
    ⒈「本條例施行前已適用勞動基準法之勞工，於本條例施行
      後，仍服務於同一事業單位而選擇適用本條例之退休金制
      度者，其適用本條例前之工作年資，應予保留」、「第1
      項保留之工作年資，於勞動契約存續期間，勞雇雙方約定
      以不低於勞基法第55條及第84條之2 規定之給與標準結清
      者，從其約定」，勞退條例第11條第1 項、第3 項定有明
      文；又「前項第1 款退休金基數之標準，係指核准退休時
      一個月平均工資」、「平均工資：指計算事由發生之當日
      前六個月內所得工資總額除以該期間之總日數所得之金額
      」，勞基法第55條第2 項、第2 條第4 款亦有明定。準此
      ，勞工於勞退新制實施後選擇新制，與雇主協議先行結清
      舊制年資之退休金者，於不低於勞基法最低給與標準時，
      方從雙方之協議；反之，如勞工與雇主協議之結清金額低
      於勞基法所保障最低給與標準，就應回歸勞基法規定認定
      其工資及平均工資，作為計算退休金基數之基礎，此才符
      合勞資協議不得低於法律保障的最低給與標準的立法旨趣
      。
    ⒉原告對於被告有於108年12月3日辦理辦理舊制結清說明會
      ，告知平均工資之計算沒有列入系爭夜點費司機加給，並
      於系爭協議書上明載此旨，原告也都有於系爭意願調查表
      上勾選「本人同意辦理結清舊制年資，亦同意遵守年資結
      清協議書各條規範，並同意簽署該協議書」及簽名其上沒
      有爭執，且有系爭協議書、系爭意願調查表在卷可以參考
      （調解卷第199-233頁），此部分事實可以認定。系爭夜
      點費司機加給為工資已如前述，依此，被告於結清舊制年
      資時未將系爭夜點費司機加給列入，已經低於勞基法第55
      條之標準，依前說明此時即應回歸勞基法規定。被告雖辯
      稱於勞動契約存續期間雇主無結清舊制年資之義務，雖得
      由勞雇雙方約定結清，但勞工認為約定之給與低於勞基法
      第55條及第84條之2所定標準而不生結清效力，雇主亦無
      於約定範圍外之給付義務等等。然而，被告辦理舊制結清
      說明會，又準備系爭意願調查表、系爭協議書給原告簽立
      ，原告也於上開文書簽名，雙方有結清舊制年資的意思甚
      為明確。雙方既然都有結清舊制年資的意思，就不存在雇
      主有無結清舊制年資義務的問題，反而是雇主有義務依照
      勞雇雙方結清舊制年資的協議來結清勞工的舊制年資，也
      就是勞工此時雖尚未退休但已經取得結清舊制年資的請求
      權，雇主也有結清義務，不能再認為勞工尚未符合退休資
      格所以雇主不當然有結清舊制年資的義務，應先說明。而
      關於結清舊制年資的約定，法律已經明文以不低於勞基法
      第55條及第84條之2 規定之給與標準結清者，從其約定，
      若約定內容低於法律所定之給與標準，因為雙方已經確定
      要結清舊制年資，只是結清標準低於法律規定，此時自應
      解釋低於法律給與標準部分以法律所定最低給與標準結清
      ，才符合雙方結清舊制的真意以及法定最低給與標準的立
      法意旨。此與實務上對於勞雇雙方約定工資低於基本工資
      時，也都按照基本工資計算，是基於相同之法理，被告此
      部分辯解，應不可採。
    ⒊系爭協議書低於法定給與標準時應按照法定給與標準計算
      舊制結清年資退休金已如前述，因勞雇雙方的約定不得低
      於法律最低保障，故原告本於法定最低給與標準請求被告
      給付，只是依照法律最低保障為請求，沒有違反誠信原則
      或禁反言的問題。依前述不爭執事項，原告依照勞退條例
      第11條請求被告給付如主文第一項所示為有理由，應予准
      許。本判決主文第一項是法院就勞工之請求為雇主敗訴之
      判決，依勞動事件法第44條第1 項規定，應由法院主動宣
      告假執行；並依同法第44條第2 項規定，酌定相當擔保金
      額同時宣告被告預供擔保後得免為假執行。
五、本件事證已經非常明確，雙方其餘主張、陳述及所提之證據
    ，經審酌後，認與本件判決結果並無影響，因此不一一論列
    ，一併說明。
六、訴訟費用的負擔：民事訴訟法第78條。
中　　華　　民　　國　　111 　年　　5 　　月　　18　　日
                  勞工法庭    法  官 黃宣撫
以上正本證明與原本無異。　　　　　　　
如不服本判決，應於判決送達後20日內向本院提出上訴狀並表明
上訴理由，如於本判決宣示後送達前提起上訴者，應判決送達後
10日內補提上訴理由書（須附繕本）。
中　　華　　民　　國　　111 　年　　5 　　月　　18　　日
                              書記官  吳紫瑄
附表一：
編號 員工姓名 應補發金額（新臺幣） 利息起算日 反供擔保金額（新臺幣） 1 宋榮軒 243,083元 109年8月1日 25萬元 2 謝彭星 141,154元 109年8月1日 15萬元 3 辛永昌 137,097元 109年8月1日 14萬元 4 柯保臣 225,711元 109年8月1日 23萬元 5 彭茂彬 144,387元 109年8月1日 15萬元 6 吳榮興 154,521元 109年8月1日 16萬元 

附表二：
編號   姓名     職稱    身份    年資起算日期    適用新制日期    舊制年資結清日期     服務年資         退休金基數               1        宋榮軒                線路裝修員                   僱用人員               69年8月8日                        99年3月1日                        109年7月1日                       勞基法施行前  3年11月24日    勞基法施行前 8             勞基法施行後  25年7月        勞基法施行後 37       2        謝彭星                線路裝修員                   僱用人員               76年4月4日                        99年6月1日                        109年7月1日                       勞基法施行前   無 勞基法施行前 0           勞基法施行後  23年1月28日    勞基法施行後 38.5       3        辛永昌                線路裝修員                   僱用人員               69年8月8日                        99年3月1日                        109年7月1日                       勞基法施行前  3年11月24日    勞基法施行前 8             勞基法施行後  25年7月        勞基法施行後 37       4        柯保臣                線路裝修員                   僱用人員               67年12月13日                       97年7月1日                        109年7月1日                       勞基法施行前  5年7月19日    勞基法施行前 11.3333             勞基法施行後  23年11月      勞基法施行後 33.6667       5        彭茂彬                線路裝修員                   僱用人員               76年11月1日                       99年6月1日                        109年7月1日                       勞基法施行前   無 勞基法施行前 0             勞基法施行後  22年7月        勞基法施行後 38       6        吳榮興                線路裝修員                   僱用人員               76年11月1日                       99年5月1日                        109年7月1日                       勞基法施行前   無 勞基法施行前 0             勞基法施行後  22年6月        勞基法施行後 38      

附表三：
編號          員工姓名                      項目                                 舊制結清前6個月夜點費、司機加給（新臺幣）                                                                                                                                                                                                退休前3個月平均夜點費、司機加給（新臺幣）                 退休前6個月平均夜點費、司機加給（新臺幣）           1              宋榮軒                              日期      109年6月 109年5月 109年4月 109年3月 109年2月 109年1月 5,456.6667元                                                      5,390.0000元                                               夜點費    2,800元 1,200元 1,600元 1,200元 1,600元 2,400元     司機加給  3,590元 3,590元 3,590元 3,590元 3,590元 3,590元    2              謝彭星                              日期      109年6月 109年5月 109年4月 109年3月 109年2月 109年1月 3,733.0000元                                                      3,666.3333元                                               夜點費    1,600元 1,600元 1,600元 1,200元 2,000元 1,200元     司機加給  2,133元 2,133元 2,133元 2,133元 2,133元 2,133元    3              辛永昌                              日期      109年6月 109年5月 109年4月 109年3月 109年2月 109年1月 3,870.3333元                                                      2,868.5000元                                               夜點費    1,200元 2,000元 2,000元 1,600元 2,400元 1,600元     司機加給  3,212元 3,199元 0元      0元      0元      0元         4              柯保臣                              日期      109年6月 109年5月 109年4月 109年3月 109年2月 109年1月 5,065.6667元                                                      4,999.0000元                                               夜點費    2,800元 1,200元 1,600元 1,200元 1,600元 2,400元     司機加給  3,199元 3,199元 3,199元 3,199元 3,199元 3,199元    5              彭茂彬                              日期      109年6月 109年5月 109年4月 109年3月 109年2月 109年1月 3,733.0000元                                                      3,799.6667元                                               夜點費    1,200元 1,600元 2,000元 1,600元 1,600元 2,000元     司機加給  2,133元 2,133元 2,133元 2,133元 2,133元 2,133元    6              吳榮興                              日期      109年6月 109年5月 109年4月 109年3月 109年2月 109年1月 4,133.0000元                                                      4,066.3333元                                               夜點費    2,000元 2,000元 2,000元 2,000元 2,000元 1,600元     司機加給  2,133元 2,133元 2,133元 2,133元 2,133元 2,133元